【裁判字號】    96,訴,1566
【裁判日期】    970324
【裁判案由】    董事決議行為無效等
【裁判全文】
臺灣臺北地方法院民事判決              96年度訴字第1566號
原      告  子○○
                        號1樓.
            戊○○
                        樓
兼上列二人
訴訟代理人  卯○○    住臺北縣.
被      告  丑○○    住台北市○○區○○路3段60巷50弄5號
            寅○○    住台北市○○區○○路2段441號3樓
            癸○○    住台北市松山區○○○路○段183號4樓
                        之1
            丁○○    住台北市內湖區○○○○街21巷15號
            乙○○    住台北市○○區○○路58巷5號2樓
            壬○○    住台北縣永和市○○路○段106巷8號2樓
            丙○○    住台北市○○街153號9樓
            辛○○    住台北市○○區○道路25號3樓
            甲○○    住台北縣永和市○○街34巷12弄6號
            庚○○原名：李上.
                      住台北市○○區○○路58巷21號
被      告  己○○    住台北市○○區○○路3段99巷8號3樓
上列十一人共同
訴訟代理人  金學坪律師
            王令冠律師
被      告  辰○○    住台北市○○街57號3樓之1
上列當事人間請求確認董事決議行為無效等事件，本院於民國97
年3月4日言詞辯論終結，判決如下：
    主  文
宣告被告乙○○、壬○○、寅○○、甲○○、丙○○、癸○○、
辛○○、庚○○（原名李上得）、丑○○於民國九十四年一月三
十一日財團法人台北市義和堂第五屆第六十二次臨時董事會通過
堂友名冊中列李永發、李國華二人為基本堂友之決議行為無效。
原告其餘之訴駁回。
訴訟費用由被告乙○○、壬○○、寅○○、甲○○、丙○○、癸
○○、辛○○、庚○○（原名李上得）、丑○○負擔二分之一，
餘由原告負擔。
    事實及理由
壹、程序方面：
一、按財團董事，有違反捐助章程之行為時，法院得因主管機關
    、檢察官、或利害關係人之聲請，宣告其行為為無效，民法
    第64條定有明文。本件原告係訴請宣告財團法人台北市義和
    堂（下稱義和堂）第5屆董事違反捐助章程之行為為無效，
    而原告係義和堂原始捐助人之直系後代繼承人，此為被告等
    所不爭執，則原告就董事之行為有利害關係，其以利害關係
    人身分提起本訴，自應准許。
二、又按財團董事會議違反其捐助章程之規定，改選董事及董事
    長，而對之提起宣告該董事行為為無效之訴者，自應以為改
    選行為之董事為被告（最高法院82年台上字第3168號判決參
    照）。是宣告董事行為無效之訴，必須以為行為之董事為被
    告，當事人始為適格，該訴訟標的對於為行為之董事有合一
    確定之必要。本件原告訴之聲明第一項部分訴請宣告義和堂
    94年1月31日臨時董事會決議無效，當日通過臨時董事會之
    董事有被告乙○○、壬○○、寅○○、甲○○、丙○○、癸
    ○○、辛○○、庚○○（原名李上得）、丑○○（下稱被告
    乙○○等9人）、李丕標（已死亡，另經本院裁定駁回）；
    又原告訴之聲明第二項部分訴請宣告義和堂94年4月19日臨
    時董事會董事之選任行為無效，當日出席臨時董事會之董事
    有被告乙○○、壬○○、寅○○、甲○○、丙○○、癸○○
    、辛○○、庚○○（原名李上得）、丑○○、辰○○、己○
    ○、丁○○（下稱被告乙○○等12人）、李丕標（同上說明
    ），此有原告提出之會議紀錄在卷可稽，原告以為行為之董
    事為被告，當事人適格。另查，被告辰○○於94年1月31日
    並未同意通過該次堂友名冊，此從原告所提會議記錄記載：
    「本案除鎮雄董事外，與會董事一致通過就前發經審查之堂
    友名冊呈報主管機關核備」可稽；又被告己○○、丁○○並
    未出席94年1月31日之臨時董事會，是原告訴請宣告被告辰
    ○○、己○○、丁○○於義和堂94年1月31日之決議行為為
    無效部分，應認為當事人不適格。
三、被告辰○○於原告訴之聲明第一項請求部分當事人不適格，
    已如前述，則被告辰○○於審理中對訴訟標的之自認、認諾
    或不利於94年1月31日為行為之被告乙○○等9人之陳述，應
    認不生效力。另按訴訟標的對共同訴訟之個人必須合一確定
    者，共同訴訟中一人之行為有利益於共同訴訟人者，其效力
    及於全體，不利益者，對於全體不生效力；原告訴之聲明第
    二項訴請宣告義和堂94年4月19日第5屆第66次臨時董事會決
    議無效，訴訟標的對於為行為之董事須合一確定，被告辰○
    ○雖有出席參與選任該次董事，惟依上開規定，其為自認、
    認諾等不利益共同訴訟人之行為，應認對於出席該次94年4
    月19日董事會之被告乙○○等12人不生效力。
二、原告起訴主張：
（一）原告兼有義和堂原始捐助人之直系後代繼承人、基本堂友
      及董監事之利害關係人身分，義和堂係由義和產業股份有
      限公司（以下簡稱義和公司）全體股東於民國45年捐助該
      公司全部財產而成立。依系爭義和堂設立時登記檔案之原
      始捐助人（基本堂友）名冊核對與原告等所舉之原證5完
      全相符，其中有關李丙丁之捐助金額確為500元，而義和
      堂於94年1月31日第5屆第62次臨時董事會會議審查通過之
      堂友名冊中誤列李文通、李永發、李尚壽、李國華等4名
      同為基本堂友即原始捐助人每名之捐助金額卻為100元，
      此即證該4名顯已違反司法院74年2月26日（74）秘台處字
      第0119號函釋令及義和堂章程第6條等規定，是被告等上
      揭之誤列前述4名為基本堂友此部分決議之行為無效。李
      文通自始即無堂友身分，義和堂於94年4月19日第5屆第66
      次臨時董事會有關誤選任非基本堂友之李文通為董事此部
      分決議之行為已違反章程第10條之規定亦屬無效。為此提
      起本件訴訟。
（二）系爭堂友人數應係250人：系爭堂友名冊依法院登記處設
      立聲請附件之捐助證明書內所載捐助堂友係李金生等250
      人。另依司法院74年2月26日（74）秘臺廳(一)字第01120號
      函規定：「捐助人之捐助行為生效後，捐助人及捐助金額
      即屬確定…不發生捐助人數及捐助金額變更之問題…。」
      及據原告捐助暨組織章程第6條：「本堂原始捐助人為本
      堂基本堂友，死亡後得由其直系後代推選男子一人，無男
      子時女子一人向本堂申請基本堂友…。」等規定，可知在
      堂友死亡後僅能一人接一人之情形下，是原告堂友人數始
      終應確定為250 人，至為明確。另依鈞院登記處檔案可證
      明義和堂法人登記完峻之生效確定於民國45年4月2日，原
      始捐助人應為250人。
（三）被告丑○○等所辯均屬虛妄，所附證物亦係不實之私文書
      ，無證據能力，原告否認其為真正。本件被告等董事決議
      行為未依民法第62條所定之章程第6條及第10條明定而違
      反之，原告等依民法第64條之規定聲請法院宣告渠等行為
      為無效。被告等自應依民法第64條規定就被告等決議之法
      律行為有無違反章程論辯是否宣告無效，始屬正辯。本件
      並非確認之訴，乃宣告財團董事決議違反捐助章程之行為
      為無效之訴，被告訴訟代理人所稱有所錯誤。既非確認之
      訴，要難遽認李文通為基本堂友，況被告等亦無法舉證證
      明於李丙丁死亡後，其直系後代究係推選何1人為基本堂
      友之原始文件。
（四）鈞院89年度訴字第4650號業經認定被告通過之堂友名冊內
      容記載不實，被告以不實之307名堂友名冊為基準於94年
      1月31日第5屆第62次臨時堂友會決議通過之堂友名冊，屬
      違反章程之行為而無效。
（五）並聲明：1.財團法人台北市義和堂於94年1月31日第5屆第
      62次臨時董事會有關堂友名冊中列李文通、李永發、李尚
      壽、李國華等4名為基本堂友之決議違反義和堂捐助暨組
      織章程第6條規定，請求宣告該等董事將上揭堂友名冊中
      列之李文通、李永發、李尚壽、李國華等4名誤列為基本
      堂友此部分決議之行為無效。2.財團法人台北市義和堂於
      94年4月19日第5屆第66次臨時董事會有關選任非基本堂友
      之李文通為董事之決議違反義和堂捐助暨組織章程第6條
      、第10條規定，請求宣告該等董事將非義和堂基本堂友之
      李文通誤選任為董事此部分決議之行為無效。
三、被告丑○○等11人則以：
（一）原告主張堂友人數係250人，與事實不符：義和堂於47年8
      月24日舉辦46年度堂友常會（即第一次堂友常會）時，第
      1屆董事會審核堂友資格，堂友人數即為上揭義和產業公
      司全體股東捐助人304人，又義和堂於57 年7月14日召開
      堂友大會，依堂友名冊應出席堂友304人，當天出席堂友
      263人，經主管機關台北市政府民政局（下稱台北市民政
      局）派員朱應容股長列席指導，復義和堂於58年9月21日
      召開第2屆第一次堂友常會，應出席堂友為304人，而增加
      堂友3人，合計為307人，嗣義和堂於62年5月13日召開第2
      屆第2次堂友大會，應出席堂友人數為307人，而義和堂依
      據鈞院79年度法更字第30號民事裁定意旨修訂組織章程，
      旋於79年9月23日召開之義和堂第3屆第67次董監事會議決
      議通過重新審查編訂義和堂堂友名冊，共列有堂友李永吉
      等307人，而李尚全、李文通（李尚祿之子）、李尚壽、
      李尚富及李尚忠均同列名於該79年度義和堂堂友名冊之中
      ，上開堂友名冊並報請主管機關台北市松山區公所以79年
      10月23日（79）北市松民字第13793號函核備，該所副本
      呈報台北市民政局，並加蓋台北市松山區公所大印於上開
      堂友名冊後發還義和堂，作為日後確認義和堂堂友關係及
      人數之依據，此有79年度義和堂堂友名冊在卷可稽。因義
      和產業公司已解散消滅，故應出席堂友人數為306人，足
      見主管機關亦承認義和堂堂友為306人，其姓名詳如加蓋
      主管機關大印之義和堂79年度堂友名冊所載，原告所主張
      之堂友人數係250人，顯與事實不符。
（二）綜上，義和堂堂友人數為306人，迭經義和堂第1屆董事會
      審核通過，並於義和堂46年度堂友常會中，經全體捐助人
      堂友同意承認在案，迄今已有50年之久，義和堂歷屆董事
      及監察人均由該306名堂友中選任，並經主管機關審查核
      准，鈞院准予登記在案，其中包括原告卯○○之父李流芳
      經堂友會推薦擔任第2屆監察人，及承認原告主張之被告
      辰○○之父李法森經堂友會推薦擔任第2屆董事，而46年
      間義和堂捐助設立時，李丙丁及其所生5男即李尚全、李
      尚祿、李尚壽、李尚富及李尚忠等即為義和堂基本堂友，
      其中李尚忠並為原始捐助人，迨79年間重新編訂義和堂堂
      友名冊時，李尚全、李文通（李尚祿之子）、李尚壽、李
      尚富及李尚忠等仍係義和堂基本堂友，嗣李尚全死亡，其
      子為李永發，李尚富死亡，其子為李國華，故義和堂於94
      年1月31日第5屆第62次臨時董事會決議審查通過之堂友名
      冊，列有李文通、李永發、李尚壽及李國華為基本堂友，
      及94年4月19日義和堂第5屆第66次臨時董事會決議選任李
      文通為董事等情，均未違反義和堂捐助暨組織章程相關規
      定。
（三）退步言之，縱認義和堂第3屆第67次董監事會議決議通過
      重新編訂之堂友名冊有誤，然李丙丁生前確為義和堂之原
      始捐助人，其具備義和堂基本堂友之資格無庸置疑，依義
      和堂捐助暨組織章程第6條規定意旨，基本堂友死亡後得
      由其直系後代推選男子或女子一名繼任為堂友，而李文通
      、李永發、李尚壽及李國華等四人均為李丙丁之直系血親
      卑親屬，亦即上開四人中仍有一人得申請成為義和堂基本
      堂友，故可否遽認義和堂第5屆第62次臨時董事會通過列
      李文通、李永發、李尚壽及李國華等四人為基本堂友之決
      議，暨第66次臨時董事會選任李文通為董事之決議等均為
      無效，容有可議。
（四）並聲明：原告之訴駁回。
四、被告辰○○則以：義和堂董事會不依鈞院89年度訴字第4650
    號確定判決250名原始捐助基本堂友不變人數及章程第6條之
    規定及義和堂內部制式「申請書」及「資格審查辦法」，去
    辦理清理堂友名冊並辦理董、監事改選事宜，雖經被告以違
    法而不同意，卻被其餘董事於94年1月31日第5屆第62次臨時
    董事會強行通過非法的「堂友名冊」及「保留堂友名冊」共
    計307名堂友，已與前揭鈞院確定判決250名原始捐助基本堂
    友人數一致或更少不符。所謂「保留」堂友是「日後檢具戶
    籍謄本及相關文件仍可向本堂提出回復堂友身份」，仍存在
    的堂友，應計入堂友總數，而所謂「留念」堂友是再也不存
    在也無後代或後代不願或無法互推，自不計入堂友總數，故
    250名原始捐助堂友人數當然會減少而堂友人數永久也不可
    能超過250名等語。
五、不爭執之事項：
（一）台北市義和堂於45年4月2日經本院以45年登字第2號設立
      登記。
（二）李丙丁及其子李尚忠為台北市義和堂之原始捐助人，李尚
      全、李尚祿、李尚壽、李尚富為李丙丁之繼承人，李文發
      為為李尚全之繼承人，李國華為為李尚富之繼承人。
六、得心證之理由：
（一）原告主張依系爭義和堂設立時登記檔案之原始捐助人名冊
      ，僅有250人，而義和堂於94年1月31日第5屆第62次臨時
      董事會會議審查通過之堂友名冊中誤列李文通、李永發、
      李尚壽、李國華等4名同為基本堂友，違反義和堂章程第6
      條，被告等上揭之誤列前述4名為基本堂友此部分決議之
      行為無效。又李文通自始即無堂友身分，義和堂於94年4
      月19日第5屆第66次臨時董事會有關誤選任非基本堂友之
      李文通為董事此部分決議之行為已違反章程第10條之規定
      ，亦應宣告無效等語。被告除辰○○外則否認之，並以上
      開情辭置辯。經查：
（一）被告乙○○等九人雖辯稱義和堂是由義和產業公司捐助動
      產及不動產而成立，而李丙丁及所生5男即李尚全、李尚
      祿、李尚壽、李尚富及李尚忠均為義和產業公司股東，於
      47 年8月24日舉辦46年度堂友常會時，第1屆董事會審核
      堂友資格，堂友人數即為上揭義和產業公司全體股東捐助
      人，故李丙丁及李尚全、李尚祿、李尚壽、李尚富、李尚
      忠均為義和堂基本堂友，被告雖提出股東名簿、堂友常會
      簽到簿為憑，惟上開股東名簿、堂友常會簽到簿並未見於
      本院台北市義和堂之登記案卷之中，原告亦否認其真正，
      是難憑被告所提上開資料認定被告所辯為真。
（二）惟被告復提出留存於本院之台北市義和堂登記案卷內之57
      年7月14日堂友大會紀錄、58年9月21日第2屆第1次堂友大
      會紀錄、62年5月13日第2屆第2次堂友大會紀錄，主張依
      上開會議記錄，於58年9月21日之應出席堂友人數為304人
      ，62年5月13日應出席之堂友人數為307人，李丙丁之繼承
      人均為基本堂友等語。原告雖否認上開堂友大會紀錄之真
      正，惟按私文書經本人或其代理人簽名、蓋章或按指印或
      有法院或公證人之認證者，推定為真正，民事訴訟法第
      358條訂有明文。經查，上開登記案卷，自45年設立登記
      及歷次變更登記，均係由台北市義和堂向本院提出，並經
      本院登記完竣後公告，本院並編為登記卷宗保存至今，其
      內資料應屬可採，並有公示之效力。經查，台北市義和堂
      62年5月13日第2屆第2次堂友大會紀錄記載：「.... 董事
      會報告：應到堂友人數為307人，本日出席大會堂友為240
      人，已足法定出席人數，依法宣佈開會。.... 」（見本
      院62年度登字第64號卷內），是於62年間系爭台北市義和
      堂即以307名之堂友人數召開堂友大會；而經核對系爭台
      北市義和堂組織暨捐助章程於45年3月31日送請本院登記
      時之第6條固規定：「本堂捐助人均為本堂堂友，組織堂
      友會，於本堂設置堂友台帳記載姓名地址捐助數額，堂友
      死亡時，由其法定繼承人一人（有繼承人數人時由其同一
      順序繼承人互推一人）向本堂申請繼承之」（見本院45年
      登字第2號第5頁），上開登記經本院於45年4月2日登記完
      竣公告（見同上卷第45-50頁）；嗣於57年9月3日台北市
      義和堂以名稱變更、章程修正等事項，聲請本院變更登記
      ，該次修正組織章程第6條為「本堂原始捐助人為本堂基
      本堂友，基本堂友死亡時由繼承宗  之派下推選一人向本
      堂申請為基本堂友，其餘繼承宗  之子女均得向本堂申請
      為一般堂友，同等享受福利」（見本院57法登字第48號第
      5 頁），本院於57年9月26日登記完竣，並將其登記事項
      公告（見同上卷第31-33頁）；再於61年6月28日台北市義
      和堂以事務所、組織章程修正等事項，聲請本院變更登記
      ，該次修正組織章程第6條為：「本堂原始捐助人為本堂
      基本堂友，基本堂友死亡時由繼承宗  之下一代男子，無
      男子時女子向本堂申請為基本堂友，但繼承後之捐助額每
      人不得少於壹拾元，繼承宗  之基本堂友如被領養或出嫁
      時即喪失基本堂友之資格。」（見本院61年登字第53號卷
      第4頁），經本院於61年6月28日登記完竣，並將登記事項
      公告（見同上卷第41頁）；至81年6月4日始再聲請變更登
      記為「本堂原始捐助人為本堂基本堂友，死亡後得由其直
      系後代推選男子一人，無男子時女子一人向本堂申請為基
      本堂友。但登記後如被認養或出嫁時即喪失基本堂友資格
      。惟未登記堂友之族人均與堂友同享公益得自動參與祭祀
      」（見本院81年登字第192號卷第11頁）。依上開台北市
      義和堂登記案卷資料觀之，於57年9月3日以後迄81年6月4
      日之間，系爭台北市義和堂組織章程規定得以男性繼承人
      申請列為基本堂友；又上開組織章程迭經修正，自應依被
      繼承人死亡後之組織章程認定之。
（二）次查，依系爭台北市義和堂設立登記所存之捐助人姓名，
      訴外人李丙丁為原始捐助人，此為二造所不爭執，而李丙
      丁於58年4月13日死亡，其繼承人為李尚全、李尚祿、李
      尚壽、李尚富，李尚祿於72年5月30日死亡，其繼承人為
      李文通，有其等戶籍謄本在卷可稽，上開李丙丁、李尚祿
      死亡之時間係在於57年9月3日至81年6月4日之間，依上開
      說明，於57年9月3日以後迄81年6月4日之間，系爭台北市
      義和堂組織章程規定得以男性繼承人申請列為基本堂友，
      是依當時之組織章程，李丙丁之繼承人李尚全、李尚祿、
      李尚壽、李尚富，得毋庸經過推選列為基本堂友，是於62
      年5月13日之義和堂堂友大會始記載「應到堂友人數為307
      人」，而非設立登記時之原始捐助人數250人；又李尚祿
      於72年5月30日死亡，死亡之時間係在於57年9月3日至81
      年6月4日之間，其繼承人李文通自亦得毋庸經過推選列為
      基本堂友。系爭台北市義和堂於62年間既已將李丙丁之繼
      承人列為基本堂友，是被告乙○○等9人於94年1月31日台
      北市義和堂第5屆第62次臨時董事會通過堂友名冊中列李
      丙丁之繼承人李尚壽及其繼承人李尚祿之繼承人李文通為
      基本堂友之決議，尚難認為違反系爭台北市義和堂組織章
      程而無效。再查，李丙丁之繼承人李尚全於85年12月28日
      死亡，其繼承人為李永發，李丙丁之另一繼承人李尚富於
      90 年6月19日死亡，其繼承人為李國華，有戶籍謄本在卷
      可稽。上開李尚全、李尚富死亡之時間係在81年6月4日以
      後，依上開說明，其繼承人需經推選始得申請為基本堂友
      ，從而，原告主張被告乙○○等9人於94年1月31日台北市
      義和堂第5屆第62次臨時董事會通過堂友名冊中逕列李永
      發、李國華二人為基本堂友之決議，違反系爭台北市義和
      堂81年6月4日登記修正之捐助組織章程而無效，應屬可採
      。
（三）原告雖主張本院89年訴字第4650號判決認定：「綜上所述
      ，系爭堂友名冊之記載內容既有所不實，從而原告（即義
      和堂）起訴請求確認系爭堂友名冊真正為無理由，應予駁
      回」，證明被告等於答辯狀所附之堂友名冊內容記載不實
      為法院所不承認而確定等語。惟查上開判決，經台北市義
      和堂提起上訴後，台灣高等法院以非屬於確認文書真偽之
      範疇，認台北市義和堂無即受確認判決之法律上利益，而
      駁回台北市義和堂之訴，最高法院亦以相同理由駁回上訴
      而確定，是上開確定判決並未確認台北市義和堂之堂友人
      數。又原告提出司法院74年2月26日（74）秘臺廳(一)字第
      01120號函主張：「捐助人之捐助行為生效後，捐助人及
      捐助金額即屬確定」，惟上開函釋對於是否適用變更登記
      之情形，容有疑義，復觀民法第59條至65條之規定，並無
      堂友組織人數限制之規定；再依民法第60條，捐助章程，
      應訂明法人目的及所捐財產，是財團法人應重在維持財團
      之目的或保存其財產；再審酌系爭台北市義和堂歷次組織
      章程業經本院准予變更登記，並經公告，具有公示效力，
      是系爭義和堂董事自應遵守，上開文件尚難援引為有利於
      原告之認定。
（四）再查，依系爭台北市義和堂歷次組織章程規定，義和堂董
      事或由堂友會推薦，或由堂友中選任之，訴外人李文通得
      列為基本堂友已如前述，則原告訴之聲明第二項主張李文
      通因無基本堂友身分而誤選任為董事，此部分董事決議之
      行為違反章程第10條規定，應予宣告無效一節，即無理由
      ，應予駁回。
六、綜上所述，原告主張被告乙○○、壬○○、寅○○、甲○○
    、丙○○、癸○○、辛○○、庚○○（原名李上得）、丑○
    ○於94 年1月31日台北市義和堂第5屆第62次臨時董事會通
    過堂友名冊中列李永發、李國華二人為基本堂友之決議，違
    反義和堂捐助章程而無效，為有理由，原告依民法第64條訴
    請宣告上開被告之行為為無效，應予准許。逾此範圍之主張
    ，為無理由，應予駁回。
七、本件事證已臻明確，二造其餘攻擊防禦方法及所提證據，認
    與判決結果無影響，爰不一一論述。
八、訴訟費用負擔之依據：民事訴訟法第79條。
中    華    民    國    97    年    3     月    24    日
                  民事第二庭  法  官  吳淑惠
以上正本係照原本作成。
如對本判決上訴，須於判決送達後20日內向本院提出上訴狀
中    華    民    國    97    年    3     月    25    日
                              書記官  蔡凱如


司法院資訊處製作；財團法人民間司法改革基金會備份。
